【裁判字號】    95,判,547
【裁判日期】    950420
【裁判案由】    營利事業所得稅
【裁判全文】
最  高  行  政  法  院  判  決
                                     95年度判字第00547號
上  訴  人  棟信企業股份有限公司
代  表  人  甲○○
訴訟代理人  伍尚文
被 上訴 人  財政部臺北市國稅局
代  表  人  張盛和
上列當事人間因營利事業所得稅事件，上訴人對於中華民國93年
11月19日臺北高等行政法院92年度訴字第3594號判決，提起上訴
。本院判決如下：
    主  文
上訴駁回。
上訴審訴訟費用由上訴人負擔。
    理  由
一、本件上訴人辦理87年度未分配盈餘申報，被上訴人就上訴人
    所獲配股票股利（系爭股票股利）新台幣（下同）34,009,2
    57元核定計入未分配盈餘項目中，核定未分配盈餘36,498,4
    53元，並補徵未分配盈餘加徵百分之十營利事業所得稅3,40
    0,925元。上訴人不服，申請復查，未獲變更，提起訴願，
    亦遭駁回，遂提起行政訴訟。
二、上訴人起訴主張：(一)系爭股票股利屬所得稅法第66條之9第2
    項所稱「不計入所得課稅之所得額」，因此上訴人對於被上
    訴人以面額加回未分配盈餘之處分，並無爭議。但由於上訴
    人帳載依一般公認會計原則暨商業會計處理準則第15條第2
    項規定，只作股數增加重新計算單位成本，不作收入處理，
    致使系爭股票股利不產生帳面盈餘，上訴人無法於上揭法條
    第2項第2款彌補以往年度虧損金額中自未分配盈餘減除，是
    原處分違反上揭法條關於未分配盈餘應以實際可分配盈餘為
    基礎計算之立法理由及司法院釋字第420號解釋所揭實質課
    稅精神。(二)被上訴人認為系爭股票股利與現金股利並無二致
    之理由，顯然有誤：1.股票股利與現金股利雖同為投資所獲
    取的收益，但對投資者而言，股票股利與現金股利卻是完全
    不同：對投資者而言，獲配現金股利，其投資收益已完全實
    現，而獲配股票股利者，需等到出售時才產生現金流入，獲
    利也在出售時才真正實現。因此若在獲配股票股利年度即計
    入未分配盈餘，根本就無法產生盈餘分配予股東，且還要加
    徵百分之十營利事業所得稅，與實質所得不符，違反「量能
    課稅」的基本精神，這也是商業會計準則為何規定獲配股票
    股利只註記股數增加，並重新計算每股平均成本的原因。2.
    若上訴人本期獲配的股利係現金股利，將不會產生如本案之
    財稅差異，且所獲配之（現金）股利即可選擇全數分配或將
    現金保留而加徵百分之十；但本案上訴人實際獲配者乃系爭
    股票股利，根本就無法分配，且股票未出售，實際所得尚未
    產生，對股東而言，因為股票股利不產生盈餘，因此未能選
    擇是否分配盈餘，而公司（即上訴人）又要被加徵百分之十
    的營利事業所得稅，顯然所繳納的營利事業所得稅並非係盈
    餘的百分之十，而是原出資額的一部分，造成「課稅侵蝕稅
    本」，且與獲配現金股利者負擔不同的稅負結構，違反租稅
    公平。(三)所得稅法第66條之9第2項定有10款依法得為計算未
    分配盈餘之減除項目，其中第1至9款為列舉規定，餘第10款
    為概括規定；考該立法方式於第10款明定「其他經財政部核
    准之項目」，顯係為防止同條第1至9款列舉規定之無法逐項
    全部列舉，因而立法以法律明定授權財政部得視案情是否符
    合首揭立法理由之原則。因此對於系爭股票股利所產生之財
    稅差異，應比照財政部所發佈「短期投資跌價損失」、「無
    實際收付利息」等解釋令的意旨，將財稅差異自未分配盈餘
    項下減除，以符合實質課稅精神。(四)關於被上訴人主張股票
    股利在未分配盈餘計算的認列，只是「時間性差異」，營利
    事業自可於獲配後出售股票實現獲利以消除差異，且稅法基
    於不同考量本即可對所得實現與財務會計規定不同一項，蓋
    ：1.若系爭股票股利在財會、稅會上之差異為暫時性差異，
    差異金額會因為時間的經過而消除，則上訴人也就沒有爭議
    的餘地。惟實則，本件財稅差異並非如此，亦即，股票股利
    在稅法上按面額計入，但是在財務會計上，並不見得將來就
    一定能按面額以上的價格出售，而獲得相同的回轉金額，若
    出售價格高於面額時，當然另外產生財務上的未分配盈餘，
    但若低於面額出售而產生虧損，則原已按面額加徵的營利事
    業所得稅也無盈餘可分配予股東，還是造成沒有盈餘卻被加
    徵營利事業所得稅的情況，所以獲配股票股利是否真會產生
    盈餘有很大之不確定性。2.被上訴人認為上訴人可以在當年
    度「出售股票以消除差異」一項，茲就上訴人系爭股票股利
    按財務會計規定重新計算每股成本後，依照在87年底的成本
    與市價關係經設算之後，上訴人若在當年出售股票股利即會
    產生虧損，上訴人當然希望保留股票等待有獲利時再行出售
    ，倘若在獲配年度必須強迫出售，出售的虧損當然可以避免
    被加徵營利事業所得稅，但卻要蒙受鉅額的投資損失；若上
    訴人先受加徵百分之十未分配盈餘營利事業所得稅，則將來
    出售虧損時也無法將這些可扣抵稅額分配予股東，完全與所
    得稅法第66條之9的立法原意相違背。惟有將獲配股票股利
    先於獲配年度的未分配盈餘項下減除，透過財務會計註記股
    數增加重新計算每股成本的方式，至出售年度再來計算真正
    的企業盈餘，才不會形成「股東沒有分到盈餘公司卻先繳稅
    」的畸型稅制，也才能符合所得稅法第66條之9的立法意旨
    及「實質課稅」的基本精神。3.所得稅法第66條之9對未分
    配盈餘的計算何以採用列舉方式而不直接採用財務所得為基
    準？其原因係為避免營利事業在財務會計上虛列費用損失，
    造成流弊，因此才會採用列舉方式予以減除，但股票股利之
    會計處理方式為唯一且必需遵守的規範，且可以輕易查證，
    故不會有流弊問題。為此，請將訴願決定、復查決定及原處
    分均撤銷。
    被上訴人則以：(一)按「自87年度起，營利事業當年度之盈餘
    未作分配者，應就該未分配盈餘加徵百分之十營利事業所得
    稅，不適用第76條之1規定。前項所稱未分配盈餘，係指經
    稽徵機關核定之課稅所得額，加計同年度依本法或其他法律
    規定減免所得稅之所得額、不計入所得課稅之所得額、已依
    第39條規定扣除之虧損及減除左列各款後之餘額：……」、
    「本法第66條之9第2項所稱依本法或其他法律規定不計入所
    得課稅之所得額，係指左列各款規定之所得額……二依本法
    第42條第1項及促進產業升級條例第16條、第17條規定，不
    計入或免予計入所得額課稅之所得額……」分別為所得稅法
    第66條之9第1項、第2項及同法施行細則第48條之10第2項所
    明定。次按「以上兩款投資收益，如屬公司投資於國內其他
    營利事業者，其自87年1月1日起所獲配之股利淨額或盈餘淨
    額，不計入所得額，但應計入當年度未分配盈餘……」為營
    利事業所得稅查核準則（下稱查核準則）第30條第3款所明
    定。(二)經查，復查決定以上訴人87年度依所得稅法第42條規
    定不計入所得額課稅之股利為34,009,257元，被上訴人原核
    定依首揭所得稅法暨其施行細則及查核準則之規定予以加計
    ，尚無不合；至上訴人主張股票股利依商業會計處理原則，
    取得股票股利並無所得，僅能做股數增加，並無盈餘可供分
    配，不應加計於未分配盈餘合計數中云云，查股票股利亦為
    投資所獲取之收益，與現金股利並無二致，是上訴人所訴要
    無可採。訴願決定遞予維持，洵無違誤。上訴人復執前詞提
    起行政訴訟，自難謂有理由等語，資為抗辯。
三、原審斟酌全辯論意旨及調查證據之結果，以：(一)在現行所得
    稅法制下，營利事業之稅後盈餘未必完全是由課稅所得項下
    產生，其組成可能有以下三種來源，而這些項目加總後之金
    額才是該營利事業之「稅後未分配盈餘」：1.一般課稅所得
    項下之「稅前盈餘」減除「所得稅費用」後之餘額；2.免稅
    所得項下之「盈餘」；3.分離課稅所得項下減除「分離課稅
    固定稅率稅負」後之「盈餘」。另外在「一般課稅所得項」
    下，基於「稅務會計」與「財務會計」間之差異，有時候會
    發生稅上盈餘多於財上盈餘之情形，而未分配盈餘加徵特別
    所得稅之規範目的，為「期待營利事業將保留之盈餘分配予
    股東或社員，並且在不分配時課徵百分之十之稅負，以確保
    財政收入」，則在計算其未分配盈餘之稅基數額時，基於「
    量能課稅原則」之要求，自應以「財務會計」為基礎，計算
    出營利事業實際之盈餘。而所得稅法第66條之9第2項以下之
    規定，即是為了實踐此一理想，簡言之，即是將稅務會計下
    的「課稅所得額」還原為財務會計下的「稅後盈餘」，是對
    於該法條規定內容之解釋，必須參酌「量能課稅原則」之理
    念，以求正確計算出營利事業之實際盈餘數額。(二)本件兩造
    之爭點在於所得稅法第66條之9第2項立法精神之詮釋與其適
    用上之界限。本件上訴人已承認系爭股票股利為所得稅法第
    66條之9第2項本文中所指「不計入所得課稅之所得額」，應
    該列入計算未分配盈餘之加項，但主張此等金額也應列入同
    條項各款之減項中，上訴人雖未主張應列入何款，但由上訴
    人整體主張，應是同條項第10款。本案真正涉及之問題為投
    資損益的認列：1.股票股利之發放，嚴格言之，對投資損益
    是沒有影響的。因為從經濟的角度言之，即使不發股票股利
    ，但被投資公司之獲利表現還是會反應在股票之市價上。可
    是因為稅捐法制上把股票股利等同於現金股利處理，而且認
    定為「應稅」之營利所得。結果就會從免稅項下之投資獲利
    ，往課稅部門移動，此時不僅會有財稅差異之形成，而且如
    果免稅所得項下「擴大虧損」沒有被依所得稅法第66條之9
    第2項第10款認列的話，當然會造成讓人民覺得不公平之結
    果，但真正之問題出在免稅所得項下之投資損失應如何剔除
    ，反而與股票股利應否認列無涉。2.(2)本案如果有財稅差異
    ，也不是「暫時性差異」，實為「永久性差異」；這裏真正
    的問題是出在如果財政部不認為證券交易所得項下之損失可
    以在計算未分配盈餘時予以扣除。此時如果單純觀察股票股
    利之部分，而不予投資損益之課題來合併檢討，上訴人畢竟
    實際拿到股票，而且可以在市場上輕易拋售，其換價並無困
    難。而且財務會計不承認收益，純粹只是基於「會計穩健原
    則」，可是所得稅法第66條之9未分配盈餘加計百分之十特
    別營利事業所得稅，另外有其「強迫營利事業儘速發放獲利
    予股東以便國家能儘速掌握稅基」之立法目的，而這個立法
    目的，從稅收的角度來看，不需再考慮「會計穩健原則」。
    而為實現這個立法要求人民就取得之股票股利，先將其中之
    一小部分在市場出售換價，以因應國家稅收，亦屬尚可忍受
    之事項，此時在法律沒有特別規定扣除之情況下，只能遵守
    所得稅法第66條之9之立法本旨，在計算未分配盈餘時，不
    允許上訴人扣除此等金額。綜上，本件原處分尚難謂為違法
    等由，駁回上訴人於原審之訴。
四、上訴意旨復執前詞，並主張：(一)上訴人於原審主張原處分違
    反所得稅法第66條之9「應以實際可分配盈餘為基礎，對於
    不存在的盈餘應予減除」、「避免公司藉未分配盈餘規避股
    東稅負才加徵營所稅」立法理由，原判決及原處分均未就上
    揭立法理由加以考量，即屬違誤。倘上訴人為避免受加徵營
    所稅而不管帳列為累積虧損仍作分配，則將違反公司法第23
    2條的規定，然而不分配又要加徵百分之十營利事業所得稅
    ，上訴人顯已面臨義務衝突。(二)本件上訴人沒有盈餘可供分
    配，卻被課徵「未分配」盈餘營所稅，顯然在實質上無應納
    稅事實，但因為所得稅法66條之9規定的條例式加減項目忽
    略了股票股利無法產生盈餘的事實，被上訴人以「依法處分
    」為由而不考量上訴人「無可分配盈餘」的事實，違反司法
    院釋字第420號解釋意旨。(三)上訴人認同原審關於本案真正
    涉及的問題是在投資損益之理由，但上訴人當年度系爭股票
    均列屬長期投資項下，依據財務會計準則規定長期投資的跌
    價損失不得列為損益科目，所以也無法依據原判決所稱爭點
    應放在投資損失之認列上去認列此跌價損失自未分配盈餘減
    除等語，為此請將原判決廢棄改判。
五、本院按：「公司組織之營利事業，因投資於國內其他營利事
    業，所獲配之股利淨額或盈餘淨額，不計入所得額課稅，…
    」「自87年度起，營利事業當年度之盈餘未作分配者，應就
    該未分配盈餘加徵百分之10營利事業所得稅，不適用第76條
    之1規定。」「前項所稱未分配盈餘，係指經稽徵機關核定
    之課稅所得額，加計同年度依本法或其他法律規定減免所得
    稅之所得額、不計入所得課稅之所得額、已依第39條規定扣
    除之虧損及減除左列各款後之餘額…」86年12月30日修正公
    布之所得稅法第42第1項及第66條之9第1項、第2項分別定有
    明文。又「本法第66條之9第2項所稱依本法或其他法律規定
    不計入所得課稅之所得額，係指左列各款規定之所得額．．
    ．二依本法第42條第1項及促進產業升級條例第16條、第17
    條規定，不計入或免予計入所得額課稅之所得額．．．」亦
    為行為時所得稅法施行細則第48條之10第2項第2款所明定。
    又所得稅法關於營利事業所得稅之課徵客體，係採概括規定
    ，凡營利事業之營業收益及其他收益，除具有法定減免事由
    外，均應予以課稅（司法院大法官釋字第506號解釋意旨參
    照）。所得稅法第66條之9規定，即本於租稅公平負擔原則
    而修定，至商業會計法雖規定，投資公司收取被投資公司之
    股票股利，尚不列為收益，惟此係會計上對於股票股利計算
    每股成本或帳面價值之規定，核與公司有無獲利無涉，是上
    訴人因投資於國內其他營利事業所獲配之前開股利，依所得
    稅法第42條之規定，雖可免計入當年度之所得課稅，然仍屬
    上訴人投資所獲取之收益（轉投資所分配之盈餘），依法自
    應依前開規定列為未分配盈餘之加計項目。(二)本件上訴人辦
    理87年度未分配盈餘申報，其中：項次１會計師查核簽証依
    法調整後課稅所得額為虧損72,624,396元、項次２當年度依
    所得稅法或其他法律規定減免所得稅之所得額申報為77,607
    ,769元，項次３當年度依所得稅法或其他法律規定不計入所
    得課稅之所得額申報為0元、項次當年度依所得稅法第66
    條之9第2項規定計算之未分配盈餘為2,489,196元，項次
    依所得稅法第66條之9第1項規定之應納稅額為248,920元。
    被上訴人以其87年度依所得稅法第42條規定不計入所得額課
    稅之之股利收入為34,009,257元，應計入當年度未分配盈餘
    ，故項次３調整核定為34,009,257元，而核定87年度依所得
    稅法第66條之9第2項規定計算之未分配盈餘為36,498,453元
    ，因上訴人未依所得稅法第66條之9第1項規定分配，就該未
    分配盈餘加徵百分之十營利事業所得稅3,649, 845元，減結
    算申報自行繳納之未分配盈餘加徵百分之十營利事業所得稅
    248,920元，補徵3,400,925元，訴願決定予以維持，揆諸上
    開說明，並無不合。(三)綜上所述，是原判決認原處分認事用
    法，尚無違誤，維持原處分及訴願決定，而駁回上訴人在原
    審之訴，其所適用之法規與該案應適用之現行法規並無違背
    ，與解釋判例，亦無牴觸，並無所謂原判決有違背法令之情
    形；又證據之取捨與當事人所希冀者不同，致其事實之認定
    亦異於該當事人之主張者，不得謂為原判決有違背法令之情
    形。上訴人對於業經原判決詳予論述不採之事由再予爭執，
    核屬法律上見解之歧異，要難謂為原判決有違背法令之情形
    。本件上訴論旨，仍執前詞，指摘原判決違誤，求予廢棄，
    難認有理由，應予駁回。
據上論結，本件上訴為無理由，爰依行政訴訟法第255條第1項、
第98條第3項前段，判決如主文。
中    華    民    國    95    年    4     月    20    日
                  第三庭審判長法  官  趙  永  康
                              法  官  鄭  淑  貞
                              法  官  侯  東  昇
                              法  官  黃  淑  玲
                              法  官  林  文  舟
以  上  正  本  證  明  與  原  本  無  異
中    華    民    國    95    年    4     月    21    日
                              書記官  王  福  瀛


司法院資訊處製作；財團法人民間司法改革基金會備份。
